臺灣高等法院臺中分院民事判決　100年度家上字第95號
上 訴 人　吳雅雯
　　　　　　　　　　　　巷16號
　　　　　　　　　　　　巷16號
被上訴人　蔡坤達
上列當事人間請求離婚事件，上訴人對於民國100年8月2日臺灣
彰化地方法院100年度婚字第138號第一審判決提起上訴，本院於
民國100年11月15日言詞辯論終結，判決如下：
    主  文
上訴駁回。
第二審訴訟費用由上訴人負擔。
    事實及理由
甲、程序方面：
    被上訴人經合法通知，未於言詞辯論期日到場，核無民事訴
    訟法第三百八十六條所列各款情形，茲依上訴人之聲請，由
    其一造辯論而為判決。
乙、實體方面：
壹、兩造之聲明
一、上訴人之上訴聲明
（一）原審判決廢棄。
（二）請求判決兩造離婚。
（三）第一、二審訴訟費用由被上訴人負擔。
二、被上訴人之答辯聲明
（一）上訴駁回。
（二）第一、二訴訟費用由上訴人負擔。
貳、兩造之陳述
一、上訴人主張略以：
（一）兩造於民國（下同）88年9月15日結婚，婚後共同居住於
      彰化縣二林鎮○○里○○路2號，育有一子二女。不料被
      上訴人於婚後即有言語暴力，動輒以三字經辱罵上訴人，
      且婚後不曾主動給付生活費，每當上訴人向被上訴人索討
      生活費，被上訴人即擺臭臉並以三字經辱罵上訴人，未盡
      其父親之責，上訴人只好向母親求援，上訴人之母自91年
      1月21日起至93年5月1日止，曾多次以現金存入兩造所生
      長女蔡文芳之郵局帳戶以資助上訴人及小孩之生活費。被
      上訴人因懷疑上訴人結交男友而生口角，多次對上訴人暴
      力相向致上訴人受傷，上訴人申請保護令後，被上訴人竟
      再度毆打上訴人，並強迫上訴人撤回保護令之申請，上訴
      人因恐懼於被上訴人之言語及肢體暴力，自94年（原判決
      誤載為84年）8月回娘家居住後，多年來兩造未再共同生
      活；兩造不和、溝通不良，無法共同生活。上訴人之主張
      應符合民法第1052條第2項「有難以維持婚姻之重大事由
      」要件，爰據此訴請離婚。
二、被上訴人抗辯略以：
（一）上訴人於95年間離家，被上訴人曾親自或透過親戚至上訴
      人娘家找上訴人，上訴人仍不回家；被上訴人曾將最小女
      兒留在上訴人娘家要給上訴人幫忙照顧，上訴人之母親於
      95年11月間將最小女兒帶來被上訴人住處，告知上訴人已
      跑掉，要被上訴人報失蹤人口。
（二）被上訴人僅於94年8月25日因上訴人之男同事傳簡訊說想
      上訴人，且上訴人手機內也有男生的照片，因而懷疑上訴
      人外遇；另上訴人去台中玩刷卡，遭銀行致電討債，而毆
      打上訴人，除此之外，被上訴人並未毆打上訴人。
（三）被上訴人在96年4月去申報失蹤人口，打上訴人手機，上
      訴人都不接，並一直換手機；被上訴人接到上訴人手機帳
      單，每月都一萬多元，這段時間也有銀行打來要催繳上訴
      人的帳單費用。被上訴人於97年4月中旬去桃園找上訴人
      ，看到上訴人之後，擔心下車被打而未下車，當時聯絡不
      上上訴人之母親。後來係因找不到上訴人，伊須務農及照
      顧小孩，故無法再去找上訴人。
（四）被上訴人雖講話激動時較大聲，惟並未經常辱罵上訴人。
      兩造所生小孩現在均由被上訴人姐姐幫忙照顧，並支付生
      活費給姐姐，如果上訴人回來，就不用再花錢請姐姐照顧
      小孩。
（五）兩造仍可共同生活，被上訴人有與上訴人共同生活之意願
      。自上訴人離家至今，兩造所生之三名未成年子女均由被
      上訴人扶養，上訴人並未支付任何生活費。至於上訴人所
      稱其母自91年1月21日起至93年5月1日止，曾多次以現金
      存入兩造所生長女蔡文芳之郵局帳戶，係因上訴人之弟當
      時居住被上訴人處讀書而匯款，並非如上訴人所言資助上
      訴人及小孩之生活費。
參、得心證之理由
一、上訴人主張：兩造於88年9月15日結婚，婚後共同居住於彰
    化縣二林鎮○○里○○路2號，並育有一子二女，目前婚姻
    關係尚在存續中之事實，為上訴人所不爭執，並有戶籍謄本
    在卷可證（見原審卷第7頁），自堪信為真實。
二、上訴人主張：被上訴人婚後經常以三字經辱罵上訴人、多次
    對上訴人施以肢體暴力：且從未主動給付生活費，上訴人只
    好向母親求援。上訴人因恐懼於被上訴人之言語及肢體暴力
    ，自94年8月回娘家居住後，多年來兩造未再共同生活，兩
    造不和、溝通不良，無法共同生活，已符合民法第1052條第
    2項「有難以維持婚姻之重大事由」等語；並其提出郵局存
    摺、診斷證明書為憑。被上訴人則否認兩造間有難以維持婚
    姻之重大事由，並以前揭情詞置辯。是兩造爭執在於兩造間
    是否有難以維持婚姻之重大事由?
三、按民法第1052條第2項所稱「有前項以外之重大事由，難以
    維持婚姻者」，係抽象的、概括的離婚事由，此乃緣於民國
    74年修正民法親屬編時，為因應實際需要，參酌各國立法例
    ，導入破綻主義思想所增設。但其事由應由夫妻一方負責者
    ，僅他方得請求離婚，是其所採者為消極破綻主義精神，非
    積極破綻主義，經原判決說明綦詳。關於「難以維持婚姻之
    重大事由」，係以婚姻是否已生破綻而無回復之希望為其判
    斷之標準。而婚姻是否已生破綻無回復之希望，則應依客觀
    之標準，即難以維持婚姻之事實，是否已達於倘處於同一境
    況，任何人均將喪失維持婚姻意欲之程度而定。至於同條項
    但書所規定「難以維持婚姻之重大事由應由夫妻之一方負責
    者，僅他方得請求離婚」，乃因如肯定有責配偶之離婚請求
    ，無異承認恣意離婚，破壞婚姻秩序，且有背於道義，尤其
    違反自己清白（clean hands）之法理，有欠公允，同時亦
    與國民之法感情及倫理觀念不合，因而採消極破綻主義。倘
    該重大事由，夫妻雙方均須負責時，應比較衡量雙方之有責
    程度，僅責任較輕之一方得向責任較重之他方請求離婚，如
    有責程度相同時，雙方均得請求離婚，始屬公允，是責任較
    重之一方應不得向責任較輕之他方請求離婚。查：
（一）本件上訴人主張被上訴人多次對上訴人施以肢體暴力部分
      ，雖具其提出診斷證明書、原審法院94年度家護字第690
      號民事裁定書為據（見原審卷第16、28頁）；然被上訴人
      辯稱：伊僅於94年8月25日因上訴人之男同事傳簡訊說想
      上訴人，且上訴人手機內也有男生的照片，伊有詢問上訴
      人，懷疑上訴人外遇，而毆打上訴人一次，除此之外，並
      未毆打上訴人等語。上訴人於原審最後言詞辯論期日亦自
      承：「（法官問：為何你的手機有簡訊還有男生的照片？
      ）那時男生自己傳給我，我沒有理他。」「（法官問：傳
      什麼給你？）他傳壹張男生的照片給我，我有刪除，我有
      告訴那個男生我結婚了，被告是因為這樣打我。」「（法
      官問：被告除了這一次打你之外還有沒有打你？）除了這
      一次，就經常對我辱罵三字經。」「（法官問：除了94年
      8月打你，被告還有沒有打你？）沒有，他都用罵的」等
      語明確（見原審卷第42頁）。足見，被上訴人確實僅於94
      年8月25日，因上訴人之男同事傳簡訊說想上訴人，且上
      訴人手機內也有男生的照片，致被上訴人懷疑上訴人外遇
      而出手毆打上訴人，造成上訴人左臉臉頰瘀血；除此之外
      ，被上訴人並無毆打上訴人之事實。另由原審94年度家護
      字第690號民事裁定書駁回上訴人保護令之聲請（見原審
      卷第28頁），益見被上訴人並無經常對上訴人施暴之情事
      。而為人夫者，見其妻有如此曖昧簡訊與男生照片，衡諸
      一般常情，自不免動怒，動手雖有不當，惟尚難遽此即認
      有難以維持婚姻之重大事由；乃上訴人因此返回娘家居住
      後，多年來即不再與被上訴人共同生活，其於兩造婚姻所
      生破綻，應負更大之責任。
（二）上訴人另謂：被上訴人經常以三字經辱罵上訴人，致上訴
      人不敢回被上訴人住處，自上訴人於94年8月回娘家居住
      後，被上訴人雖曾多次打電話給上訴人之母親要上訴人回
      彰化團聚，但被上訴人滿口髒話、態度惡劣云云。此部分
      雖經證人即上訴人之母親施家羚於原審到庭証稱被上訴人
      經常以三字經辱罵伊云云；然證人施家羚係上訴人之母親
      ，其證詞不免迴護上訴人；且被上訴人否認有經常性辱罵
      行為，並稱：伊雖講話激動時較大聲，別人以為伊罵人，
      伊曾罵上訴人係因上訴人不處理家務事，衣服放三日未洗
      ，又不會煮飯，且經常換鞋與皮包；上訴人就此則稱：又
      沒花到被上訴人之錢云云（見原審卷第30頁反面）；足見
      上訴人經常換鞋與皮包，而以被上訴人從事務農，上訴人
      並無工作，且育有三名子女，兩造經濟並不寬裕，上訴人
      無謂之花費，自不免令被上訴人生氣甚至辱罵；況上訴人
      自離家至今，兩造所生之三名未成年子女均由被上訴人扶
      養，上訴人並未支付任何生活費；尤以上訴人離家後，被
      上訴人遍尋不著上訴人，被上訴人不免對上訴人之母親惡
      言相向，態度不佳，此乃普遍人性之情緒反應，上訴人自
      不得據此主張係難以維持婚姻之重大事由。
（三）上訴人另稱：被上訴人婚後不曾主動給付生活費，上訴人
      只好向母親求援，上訴人之母自91年1月21日起至93年5月
      1日止，曾多次以現金存入兩造所生長女蔡文芳之郵局帳
      戶以資助上訴人及小孩之生活費等語，並提出郵局存摺影
      本乙件為證（見原審卷第9至15頁）。惟查，上訴人所稱
      其母自91年1月21日起至93年5月1日止，曾多次以現金存
      入兩造所生長女蔡文芳之郵局帳戶，係因該期間上訴人之
      弟居住被上訴人處所讀書等情，為證人施家羚所證述明確
      （見原審卷第33頁反面）；顯見上訴人母親上開匯款，並
      非如上訴人所言，係資助上訴人及小孩之生活費。是上訴
      人此部份主張，不足採信。
（四）上訴人又稱：伊因恐懼於被上訴人之言語及肢體暴力，上
      訴人自94年8月回娘家居住後，多年來兩造未再共同生活
      ，兩造不和、溝通不良，無法共同生活，有難以維持婚姻
      之重大事由云云。按婚姻之破綻不僅須一方主觀上已喪失
      維持婚姻之意願，且客觀上該難以維持婚姻之事實，須達
      任何人處於同一環境下，均喪失維持婚姻意願之程度。經
      查，上訴人雖無維繫婚姻之意願，然被上訴人表示兩造仍
      可共同生活，伊有與上訴人共同生活之意願。次查，被上
      訴人於94年8月25日毆打上訴人，肇因於上訴人之男同事
      傳簡訊予上訴人，且其手機內有男生照片，除此之外，被
      上訴人並無毆打上訴人之事實，客觀上並未達任何人處於
      同一環境下，均喪失維持婚姻意願之程度，尚難遽此即認
      有難以維持婚姻之重大事由；乃上訴人因此返回娘家居住
      後，多年來即不再與被上訴人共同生活，兩造所生之三名
      未成年子女均由被上訴人扶養，上訴人並未支付任何生活
      費，亦拒絕被上訴人之要求返家幫忙照顧三名子女；上訴
      人違背夫妻同居義務在先，縱認兩造因分居多年已造成婚
      姻破綻，上訴人亦應負較大之歸責事由。從而，上訴人依
      民法第1052條第2項規定請求判決離婚，揆諸首揭說明，
      洵無理由，應予駁回。
四、綜上所述，上訴人所舉證據不足以證明兩造間有難以維持婚
    姻之重大事由；且上訴人就兩造婚姻所生破綻，應負較大之
    歸責事由。則上訴人依民法第1052條第2項規定，請求判決
    准許兩造離婚，為無理由，不應准許。原審為上訴人敗訴之
    判決，並無不合。上訴意旨猶執前詞指摘原判決不當，求予
    廢棄改判，非有理由，應予駁回。
五、本件事證已臻明確，兩造其餘之攻擊方法及舉證，於本件事
    實之認定及判決結果不生影響，茲不一一論列，附為敘明。
六、據上論結，本件上訴為無理由，依民事訴訟法第449條第1項
    、第78條、第463條、第385條第1項前段，判決如主文。
中    華    民    國   100    年    11    月    29    日
                民事第二庭    審判長法  官  邱森樟
                                    法  官  蔡秉宸
                                    法  官  翁芳靜
以上正本係照原本作成。
如對本判決上訴，須於收受判決送達後20日內向本院提出上訴書
狀，其未表明上訴理由者，應於提出上訴後20日內向本院提出上
訴理由書（須按他造人數附具繕本）。
上訴時應提出委任律師為訴訟代理人之委任狀。具有民事訴訟法
第466條之1第1項但書或第2項之情形為訴訟代理人者，另應附具
律師及格證書及釋明委任人與受任人有該條項所定關係之釋明文
書影本。如委任律師提起上訴者，應一併繳納上訴審裁判費。
                                    書記官  粘銘環
中    華    民    國   100    年    11    月    30    日
                                                      Ｓ